【裁判字號】    97,台上,2637
【裁判日期】    971218
【裁判案由】    請求分割共有物
【裁判全文】
最高法院民事判決            九十七年度台上字第二六三七號
上  訴  人  甲 ○ ○
            乙 ○ ○
            丙 ○ ○
            丁 ○ ○
            戊○○○
共     同
訴訟代理人  蔡 弘 琳律師
            蔡 進 欽律師
            蘇 正 信律師
被 上訴 人  己 ○ ○
訴訟代理人  張 天 良律師
上列當事人間請求分割共有物事件，上訴人對於中華民國九十七
年七月三十一日台灣高等法院台南分院第二審判決（九十七年度
上字第八一號），提起上訴，本院判決如下：
    主  文
原判決廢棄，發回台灣高等法院台南分院。
    理  由
本件被上訴人主張：坐落台南縣新市鄉○○段（下同）二六三地
號旱面積一九平方公尺、二六三－二地號道面積九平方公尺及二
六四－九地號建面積二二平方公尺等三筆土地為伊及上訴人甲○
○、乙○○、丙○○、丁○○（下稱甲○○等四人）所共有，伊
之應有部分為二分之一，甲○○等四人之應有部分各為八分之一
；另二五七－四地號旱面積九四平方公尺土地（包括上開三筆土
地在內，下稱系爭土地）為伊及上訴人戊○○○所共有，每人應
有部分各為二分之一。兩造間並無不分割系爭土地之約定，惟無
法協議分割，且該等土地不宜原物分割等情，爰求為將系爭土地
變賣，按各共有人應有部分之比例分配價金之判決（被上訴人請
求戊○○○協同辦理更正二五七－四地號土地面積部分，經第一
審為戊○○○敗訴判決後，未據其提起第二審上訴）。
上訴人則以：系爭土地與戊○○○所有二五七－二地號及甲○○
等四人所共有二六四－一八地號等二筆土地（下稱二五七－二地
號等二筆土地）相鄰，且戊○○○與甲○○等四人為母子關係，
故系爭土地如以原物分配方法予以分割，由伊等分得與二五七－
二地號等二筆土地相鄰部分，將來可與此二筆土地合併使用、建
築。而被上訴人分得之部分，方正完整且面臨道路，甚至地點最
佳之三角窗部分亦歸其取得。況系爭土地不能合併變賣，且夾有
二六二地號畸零地，無法整體利用，亦難提高變賣價金。是不能
因原屬畸零地之系爭土地分割後為畸零地，即採變價分割等語，
資為抗辯。
原審維持第一審所為變價分割之判決，駁回上訴人之上訴，係以
：系爭土地除二五七－四地號土地為被上訴人及戊○○○共有，
每人應有部分各為二分之一外，其餘三筆土地為被上訴人及甲○
○等四人共有，被上訴人應有部分為二分之一，甲○○等四人應
有部分各為八分之一。系爭土地並未依土地法第三十一條規定限
制其最小分割面積，可見該等土地無所謂不能分割之情事，且亦
無契約訂有不分割之期限，依民法第八百二十三條第一項前段規
定，自得隨時請求分割。惟系爭土地究採原物分割抑或變價分割
，兩造各執一詞，顯已無法協議分割。爰審酌系爭土地除二五七
－四地號土地外，其餘三筆土地面積均不足四九平方公尺，依台
南縣畸零地使用規則第三條規定，本即為畸零地，且系爭土地在
紅色圍牆外之部分，現為水溝及道路，甚至其間夾有二六二地號
土地，地形並非完整，倘系爭土地依原物分配方法逐筆分割，上
訴人分得二五七－四地號及二六四－九地號等二筆土地靠北側部
分，固得與相鄰之渠等所有或共有二五七－二地號等二筆土地合
併建築，然甲○○等四人分得二六三地號土地部分及被上訴人所
分得部分，均將成為畸零地而無法建築使用，不符系爭土地編為
都市計畫住宅區之經濟效益及共有人全體之利益，而與分割共有
物在創造經濟效益之目的有違。至上訴人主張系爭土地以原物分
配方法予以分割後，建築並無最小寬度、深度之限制，由台南縣
政府九十七年三月十七日、同年六月十六日府工管字第○九七○
○三八一六七號、○九七○一○六七○八號函所載內容以觀，則
不足採。又二五七－二地號等二筆土地並非本件請求分割之範圍
，縱該二筆土地得與上訴人分割取得之部分合併申請建築，亦無
考量之必要。況系爭土地是否原物分割，應以言詞辯論終結時之
事實狀態為準，上訴人以二五七－二地號等二筆土地將來可能會
與系爭土地合併申請建築，作為原物分割之依據，亦不可採。綜
上所述，原物分配要非系爭土地之妥適分割方法，而該等土地現
為空地，僅有幾棵樹木和雜草，若將之變賣，按各共有人應有部
分之比例分配價金，非但顧及共有人全體之利益，符合公平原則
，且系爭土地亦能完整適當之規劃，從而被上訴人請求變價分割
系爭土地，自屬有據，應予准許等詞，為其判斷之基礎。
惟按分割共有物，究以原物分割或變價分配其價金，法院固有自
由裁量之權，不受共有人主張之拘束，但仍應斟酌當事人之聲明
，共有物之性質、經濟效用及全體共有人利益等，公平裁量。必
於原物分配有困難者，始予變賣，以價金分配於各共有人，且就
原物分配時，如共有人中有不能按其應有部分受分配者亦得以金
錢補償之。尤其共有人就共有物在感情上或生活上有密不可分之
依存關係，倘法院全然不顧遽命變價分割，則其所定之分割方法
，是否適當，有無符合公平原則，即值推求。查與系爭土地北側
相鄰之二五七－二地號等二筆土地，係上訴人所有或共有（見第
一審新調字卷六一、六二頁之土地登記謄本），倘系爭土地分割
後，由上訴人取得該等土地北側部分，則能與二五七－二地號等
二筆土地合併使用。而歸被上訴人取得之部分為畸零地，若能依
台南縣畸零地使用規則第十一條、第十二條及建築法第四十五條
之規定辦理，較之系爭土地變價分割，被上訴人僅得分配價金，
似亦無更加不利。準此，系爭土地是否非採變價分割不可，而不
得原物分割，非無再商榷之餘地。參以該等土地果如上訴人所陳
係渠等之祖產，原審遽將系爭土地變價分割，依上說明，尚難謂
當。上訴論旨，指摘原判決不當，求予廢棄，非無理由。
據上論結，本件上訴為有理由。依民事訴訟法第四百七十七條第
一項、第四百七十八條第二項，判決如主文。
中    華    民    國  九十七  年   十二   月   十八   日
                      最高法院民事第七庭
                          審判長法官  劉  福  來
                                法官  陳  國  禎
                                法官  陳  重  瑜
                                法官  吳  麗  女
                                法官  簡  清  忠
      本件正本證明與原本無異
                                      書  記  官
中    華    民    國  九十七  年   十二   月   三十   日
                                                      K


司法院資訊處製作；財團法人民間司法改革基金會備份。
